【裁判字號】    98,訴,89
【裁判日期】    980527
【裁判案由】    清償借款
【裁判全文】
臺灣臺中地方法院民事判決                98年度訴字第89號
原      告  己○○
訴訟代理人  國慶律師
被      告  乙○○
            丁○○
            丙○○
兼上三人共同
訴訟代理人  庚○○
上列當事人間請求清償借款及不當得利等事件，經於民國98年4
月20日言詞辯論終結，本院判決如下：
    主    文
原告之訴及假執行之聲請均駁回。
訴訟費用由原告負擔。
    事實及理由
壹、本件原告先、備位起訴聲明均為：
    一、被告庚○○、乙○○應共同給付原告新臺幣（下同）43
        萬元及自民國97年11月22起至清償日止按年息5％計算
        之利息。
    二、被告庚○○、丁○○應共同給付原告8萬元及自97年11
        月22起至清償日止按年息5％計算之利息。
    三、被告庚○○、丙○○應共同給付原告2,326,000元及自9
        7年11月22起至清償日止按年息5％計算之利息。
    四、願供擔保，請准宣告假執行。
    另陳述如下：
    一、被告庚○○與被告乙○○前於77年2月28日共同向原告
        借款33萬元，另再於77年3月31日又共同向原告借款10
        萬元，合計43萬元，有臺中市第九信用合作社入戶電匯
        回條可證。
    二、被告庚○○又與被告丁○○前於78年5月22日共同向原
        告借款8萬元，有臺中市第九信用合作社入戶電匯回條
        可證。
    三、被告庚○○再與被告丙○○自77年12月19日起至92年7
        月22日止，陸續向原告共同借款合計2,326,000元，有
        臺中市第九信用合作社入戶電匯回條26紙可證。
    四、上述合計各為43萬元、8萬元及2,326,000元之借款，原
        均未約定返還日期，因被告等人積欠甚久，原告乃於97
        年11月13日以台中文心路郵局第5354號存證信函催告被
        告應於函到7日內返還，惟被告等人於97年11月14日收
        受催告之送達後，均未於函到7日內清償，為此原告爰
        依民法第478條消費借貸之法律關係為先位請求被告清
        償。如鈞院認為原告依消費借貸之法律關係所為主張未
        能准許者，則原告另依民法第179條不當得利之規定而
        為備位請求。
    五、被告等雖抗辯系爭借款已罹於時效而消滅云云。惟按，
        借款債權之請求權時效，應自請求權得行使時起算。本
        件系爭借款原既未約定返還期限，自應自97年11月22日
        被告收受催告還款通知送達7日後，始行起算消滅時效
        期間，被告所辯系爭借款已罹於時效云云，並非有理。
貳、被告答辯聲明均為：原告之訴及假執行之聲請均駁回，如受
    不利判決，願供擔保，請准宣告免為假執行。另分別陳述如
    下：
    一、對原告上開主張不爭執部分：
        (1)、原告曾匯款合計43萬元至被告乙○○所有在伸港鄉
            農會之875號支票存款帳戶內。
        (2)、原告有匯款8萬元至被告丁○○所有在彰化四信之
            帳戶內。
        (3)、原告另匯款合計2,326,000元至被告丙○○在伸港
            鄉農會活期存款帳戶、彰化六信伸港分社及華南銀
            行合美分行帳戶內。
    二、對原告上開主張否認部分：
        (1)、被告庚○○部分：被告庚○○為原告之姊，原告所
            提出之各筆匯款，均非匯入被告庚○○之銀行帳戶
            ，均與被告庚○○無關連，被告庚○○與原告間並
            無任何金錢之消費借貸關係存在。又縱有借貸關係
            ，然原告之請求權亦已罹於15年消滅時效，被告亦
            得拒絕給付，況原告經過將近20年而從未請求，益
            證根本並非借貸關係。
        (2)、被告乙○○部分：被告乙○○為被告庚○○之公公
            ，伸港鄉農會875號支票存款帳戶確為被告乙○○
            所開立，惟非被告乙○○所使用，而係供被告之子
            即被告丙○○使用。該帳戶確有收到如原證三匯款
            單上之金額，惟被告乙○○並未向原告借錢，為何
            會匯到上開帳戶中，被告乙○○並不清楚。
        (3)、被告丁○○部分：被告庚○○為被告丁○○之兄嫂
            ，被告丁○○與原告間並無借貸關係存在，至於匯
            到被告丁○○帳戶內之系爭8萬元款項，由於時間
            過久，已記不得當時是基於何種原因而為匯款，另
            系爭8萬元款項後來如何處理，被告丁○○亦記不
            得。
        (4)、被告丙○○部分：被告丙○○為被告庚○○之夫，
            系爭匯至被告丙○○所使用之被告乙○○所有在伸
            港鄉農會之875號支票存款帳戶內之43萬元款項，
            並非被告向原告所借貸，而係原告返還前向被告之
            借款，惟因當時被告丙○○並無支票存款帳戶，故
            請原告將系爭款項匯至被告之父即被告乙○○於伸
            港鄉農會之支票存款帳戶中。另伸港鄉農會20418
            號活儲帳戶確為被告丙○○所有，且有收到原告之
            系爭各筆匯款，惟收受之原因為原告返還所欠被告
            庚○○、丙○○之借款，另被告庚○○、丙○○前
            曾邀約原告參加訴外人王愛珠為會首之互助會，得
            標後，被告已交付會金予原告，訴外人甲○為原告
            之丈夫，以其名義所為之匯款，即係用供支付上開
            互助會會款，而非被告庚○○、丙○○向原告之借
            款。
、法院得心證之理由：
    一、原告主張前曾匯款合計43萬元至被告乙○○所有在伸港
        鄉農會之875號支票存款帳戶；另匯款8萬元至被告丁○○所有在彰化四信之帳戶；再陸續匯款合計2,32 6,000
        元至被告丙○○在伸港鄉農會活期存款帳戶、彰化六信
        伸港分社及華南銀行合美分行帳戶等情，業據原告提出
        為證，且為被告等所不爭執，信屬實在。原告先位聲明
        依消費借貸之法律關係；備位聲明依不當得利之法律關
        係，訴請被告給付如其訴之聲明，惟均為被告所否認。
        是本件所應審究者乃為：
        (1)、先位之訴部分：系爭各筆匯款是否為原告所借貸予
            被告之借款？
        (2)、備位之訴部分：兩造間若無消費借貸關係存在，則
            被告受領系爭匯款，是否構成不當得利？
    二、先位之訴部分：
        (1)、按稱消費借貸者，謂當事人一方移轉金錢或其他代
            替物之所有權於他方，而約定他方以種類、品質、
            數量相同之物返還之契約；當事人主張有利於己之
            事實者，就其事實有舉證之責任；民法第477條第1
            項、民事訴訟法第277條前段分別定有明文。次按
            消費借貸為契約之一種，必須當事人互相表示意思
            一致，始能成立。是當事人主張有金錢借貸關係存
            在者，須就其發生所須具備之特別要件即金錢之交
            付與借貸意思表示相互一致負舉證責任。又交付金
            錢之原因多端，或為買賣，或為贈與，或因其他之
            法律關係而為交付，非謂一有金錢之交付，即得推
            論授受金錢之雙方即屬消費借貸關係。匯款至他人
            設於銀行之帳戶，原因亦屬不一，若僅能證明有金
            錢之交付，而未證明有借貸之意思表示互相一致者
            ，尚難認有金錢借貸關係存在。
        (2)、本件被告既否認兩造間存在有消費借貸之合意，依
            前揭說明，原告就兩造間有消費借貸之意思表示相
            互一致之事實，應負舉證責任。原告若先不能舉證
            ，則被告就其抗辯事實即令不能舉證，或其所舉證
            據尚有疵累，仍應駁回原告之請求（最高法院87年
            度台上字第2734號、94年度台上字第767號判決意
            旨參照）。原告雖據證人甲○、戊○○之證言而為
            兩造間存在有消費借貸合意之證明。但查：
            、證人甲○為原告之配偶，與原告誼屬至親，且
                其於本院審理中證述：「（有無透過被告參加
                任何互助會？）沒有... 我並沒有參加互助會
                ，我也沒有透過被告參加互助會。至於我太太
                有沒有，我不清楚，但是因為我家財務都是我
                太太在管，她並沒有跟我提過她有參加互助會
                的情形。我也沒有匯錢給被告方面的人。（原
                告在旁稱：有啦！法官制止原告所為之提醒）
                我有沒有匯款給被告本人，因為我在做生意，
                我記不起來了。我今天來開庭，我太太只是跟
                我說要證明互助會的事情，至於匯款的事情我
                並不清楚。我家銀行的存摺都是擺放家裡固定
                的地方。（提示卷附匯款單，是否你的簽名及
                你匯的款項？）這是我的簽名、我的匯款沒錯
                ，我家的財務都是我太太在管，我都是照她的
                指示去匯款，我也不會去過問原因... 原告和
                她娘家的事情，我都不參與，所以我並不知道
                她和她姊姊方面金錢的關係；我只知道他們曾
                經一起在東山路那邊從事簡餐的生意，至於中
                友百貨的事情，我並不清楚；他們也曾經一起
                經營過幼教。他們的經營型態如何我並不清楚
                ，何人經營、何人出資，我都不知道。我也不
                清楚他們有無向銀行貸款。（被告方面有無跟
                你談過借錢的事？）被告方面也沒有跟我談過
                借錢的事，我的錢都是我太太在管，她怎麼使
                用，我都沒有意見」。是證人甲○對於兩造間
                是否存在有消費借貸之合意一節，並不清楚。
            、證人戊○○則到院證述：「... 我... 小時候
                都是住東山路，民國七十幾年就搬到柳楊東街
                來... 我妹妹己○○、賴文真在婚前也是住在
                柳楊東街。（你在柳楊東街曾聽過兩造討論借
                錢的事？）借錢的事情是在我們舊家東山路那
                邊聽到的，柳楊東街的房子蓋好後，我們就搬
                去，就沒有再回東山路去住了。我在東山路的
                時候曾聽他們提過借錢的事，我記得當時是在
                我奶奶東山路的房間內談的，在場的人有我、
                我奶奶、己○○、庚○○、賴慧真，當時姊妹
                關係都很好，在聊天的時候己○○說她要買一
                部標幟的汽車，庚○○在場聽到後就跟己○○
                講說要她先不要買車，把錢先借給她，當時我
                們就知道被告庚○○的先生做生意有幫別人作
                保，經濟上發生困難，當時就是只有被告庚○○對原告表示想要借錢的意思，當時我只是聽
                到這樣的內容，當時對於借款的利息、還款期
                限等都沒有提到。後來過了一陣子我有詢問原
                告她說要買的車子有無買，她說她沒有買車子
                ，把錢借給被告了。後來搬到柳楊東街後，只
                是被告庚○○曾打電話要找原告，我電話會轉
                給原告，但是他們電話中談什麼我不清楚，只
                是有時候在交談完畢後，我會問原告是什麼事
                情，她有時候就會告訴我說是被告要借錢，至
                於原告是不是有答應借給被告，這我就不清楚
                了... 他們合資在東山路經營簡餐的生意，那
                是我們搬到柳楊東街後，利用東山路的空屋來
                做生意的，當時被告庚○○有找姊妹來投資，
                我共投資多少，我不記得了，當時只是三個姊
                妹一起購買生財器具，每人占三分之一的出資
                比例。後來因為被告也沒有來做，導致人手不
                足，所以就收起來了。原本我和原告也有在店
                內工作，但是因原告後來要帶小孩，所以也沒
                辦法作下去，我們另外有請員工，但是人手還
                是不足，這種簡餐飲料的生意，有時候很好，
                有時候不好，所以後來就收起來了。對於他們
                兩人有無在中友百貨合資，我不知道... （兩
                造就金錢糾紛的事情，有無討論會帳？你是否
                在場？）我並不清楚他們雙方金錢的關係，因
                我自己也有我自己的班要上。（被告乙○○、
                被告丁○○、被告丙○○有無與庚○○一起到
                東山路或柳楊東街找原告借錢？）我並沒有看
                過他們三人與庚○○一起到柳楊東街找原告借
                錢。他們雙方面的金錢問題，還有無其他借款
                過程，我並不清楚，我只知道民國七十幾年、
                八十年間，被告方面有財務上的困難」。是依
                證人戊○○上開證言，僅足供為被告庚○○早
                年（約在民國七、八十年間）曾有經濟上之壓
                力之認定，至於兩造間是否存在有原告所主張
                之各筆消費借貸意思表示合致？依證人戊○○
                所證伊並不清楚。
            、揆之上揭證人之證言，尚不足以認定兩造間就
                原告所主張之各筆匯款，確實存在有原告所主
                張之消費借貸關係。另原告自承並未與被告乙○○、丁○○、丙○○商談借款事宜，僅係依
                被告庚○○之指示而匯款至被告乙○○、丁○○、丙○○之帳戶內；加以原告與被告庚○○
                間復存在有合資經營商業等關係；原告復未能
                提出其他積極事證，資供證明系爭各筆匯款屬
                係借款。揆諸前揭意旨，被告本無證明其所抗
                辯內容為真之義務，而應認原告所主張之系爭
                匯款乃係借款一情，並不可採。從而，原告基
                於消費借貸之法律關係，先位訴請被告清償借
                款，即無理由。
    三、備位之訴部分：
        (1)、原告另依不當得利之法律關係，備位請求被告返還
            如聲明所示之不當得利。惟按，不當得利，以無法
            律上之原因而受利益，致他人受損害為其成立要件
            ；次按「主張不當得利請求權之原告，係因自己之
            行為致造成原由其掌控之財產發生主體變動，則因
            該財產變動本於無法律上原因之消極事實舉證困難
            所生之危險自應歸諸原告，始得謂平。是以原告對
            不當得利請求權之成立要件應負舉證責任，亦即原
            告必須證明其與被告間有給付之關係存在，且被告
            因其給付而受有利益以及被告之受益為無法律上之
            原因，始能獲得勝訴之判決。是依民事訴訟法第27
            7條規定，仍應由主張該不當得利事實存在之原告
            負證明之責；且原告除應證明被告受有利益外，尚
            應證明被告所受利益乃係無法律上之原因。倘原告
            未能舉證證明之，則縱被告就所抗辯之事實不能舉
            證，或所舉證據尚有疵累，仍應駁回原告之請求。
        (2)、本件原告主張被告受領系爭匯款為不當得利，自應
            就原為之給付關係、被告受有利益及被告受領係無
            法律上之原因等成立要件負舉證責任。查原告主張
            被告受領系爭匯款受有利益且屬無法律上原因一節
            ，為被告所否認，原告自應負舉證責任。但查，原
            告僅謂：如法院認為原告依消費借貸之法律關係所
            為主張未能准許者，則原告另依民法第179條不當
            得利之規定而為備位請求等語，卻未就被告受領系
            爭匯款屬無法律上原因之成立要件舉證以實其說，
            揆諸前開說明，仍難認為原告之主張為可採，或反
            責由被告應就所受領之系爭匯款係屬有法律上之原
            因一情負舉證之責。
        (3)、本件原告既未盡舉證之責，是其依不當得利之法律
            關係，備位請求被告返還系爭匯款，仍不應准許。
肆、綜上所述，原告未能舉證證明系爭匯款乃係其所借貸予被告
    之借款，亦未證明被告受領系爭匯款乃係無法律上之原因。
    是原告先位之訴基於消費借貸之法律關係、備位之訴基於不
    當得利之法律關係，請求被告給付如其聲明所示之金額及利
    利息，均非有據，不予准許而應駁回。又原告之訴既經駁回
    ，則其假執行之聲請，失所附麗，應併予駁回。
伍、本件事證已臻明確，兩造其餘攻擊防禦方法及舉證，核與判
    決結果無影響，爰不逐一論述，併予敘明。
陸、據上論結，原告之訴為無理由，依民事訴訟法第78條，判決
    如主文。
中    華    民    國    98    年    5     月    27    日
                  民事第二庭    法  官  林宗成
上正本係照原本作成。
如對本判決上訴，須於判決送達後20日內向本院提出上訴狀。
中    華    民    國    98    年    5     月    27    日
                                書記官


司法院資訊處製作；財團法人民間司法改革基金會備份。
